【裁判字號】    98,上訴,631
【裁判日期】    980506
【裁判案由】    偽造有價證券等
【裁判全文】
臺灣高等法院臺中分院刑事判決         98年度上訴字第631號
上  訴  人  臺灣臺中地方法院檢察署檢察官
上  訴  人
即  被  告  乙○○
選任辯護人  吳憲明律師
上列上訴人因被告偽造有價證券等案件，不服臺灣臺中地方法院
96年度訴更字第19號中華民國98年 1月13日第一審判決（起訴案
號：臺灣臺北地方法院檢察署88年度偵字第1891號；嗣經臺灣臺
北地方法院以88年度訴字第1313號、臺灣高等法院以92年度上訴
字第2955號判決，被告提起上訴，由最高法院撤銷發回臺灣高等
法院更審，再經臺灣高等法院更審判決關於偽造有價證券部分管
轄錯誤並移送臺灣臺中地方法院審理），提起上訴，本院判決如
下：
    主  文
上訴駁回。
    事  實
一、乙○○於民國83年間因犯偽造有價證券（販賣人頭支票）案
    件，經臺灣臺北地方法院於84年3 月7 日為第一審判決後，
    復經臺灣高等法院以86年度上更(一)字第1240號判決判處有期
    徒刑 5年確定。而乙○○因上開案件第一審判決後，於85年
    底，因經濟情況拮据，並與甲○○見面後，於86年初左右，
    另行起意重施故技販賣人頭支票。乙○○明知柯國雄、子○○等人所販賣之支票，均係無付款真意之人頭支票，最後之
    買受者持以購物或調現等亦無付款之真意；而以詐術使人交
    付財物為其目的之常業行為，與子○○、柯國雄及不詳姓名
    、年籍已成年之買受人頭支票者共同意圖為自己之所有，並
    基於詐騙不特定人之犯意聯絡，以每張約新臺幣（下同）35
    00元之價格購買俗稱可照會支票（即尚未拒絕往來），俗稱
    退補支票（即有退票紀錄，但已補足存款）則以每張約2500
    元買進，俗稱不可照會支票（即已拒絕往來），則以每張約
    500元之價錢購得，再以每張加價500至1000元價格賣出。交
    易方法均透過電話連絡，言明價錢及交易地點後，雙方依約
    定完成交易，再行對外販售，並於下列時、地與甲○○等人
    基於常業詐欺之犯意聯絡，將人頭支票販售予甲○○等人再
    由其等販賣予不特定之人：
  (一)乙○○與計程車司機甲○○（業經臺灣臺中地方法院以86年
    度訴字第1582號判決判處罪刑確定）係舊識，二人於85年12
    月底，在臺中市某處邂逅時，於86年初，乙○○向甲○○表
    示希望能幫忙販賣人頭支票，即由乙○○於中國時報、聯合
    報、自由時報刊登「支票借你週轉，連絡電話 04—0000000
    、0000000、0000000、0000000 號」對外招攬客戶，並以每
    天2000元包租甲○○之計程車，於有人向乙○○購買人頭支
    票時，由甲○○負責將人頭支票送至約定之地點交易，收回
    價款（通常尚未拒絕往來之支票即俗稱可照會之支票價格為
    6000至7000元；雖有退票記錄但已補足存款即俗稱退補支票
    為5000元；已拒絕往來之支票即俗稱不可照會之支票價格為
    2000元至2500元），轉交乙○○，乙○○再按每賣出一張人
    頭支票給與甲○○ 200元之代價，而甲○○明知乙○○所販
    賣之支票均係人頭支票，竟為賺取乙○○包租計程車及按每
    賣出1張支票賺 200元之代價（一段時間後增加為500元），
    仍與乙○○基於常業之犯意聯絡，交付空白支票予購買人頭
    支票者，由該購買者填載發票日期及金額，並持向不知情之
    交易對象據以行使，使不知情之交易對象陷於錯誤而收受上
    開支票及交付財物。詎上開支票屆期提示，均因「存款不足
    」或「拒絕往來」等原因而遭退票，致生危害經濟市場交易
    安全。嗣甲○○於86年 5月14日上午11時許，將人頭支票送
    至臺中市○○路與五權西路之交岔路口附近擬進行交易時，
    為法務部調查局臺中縣調查站查獲，計其已賣出人頭支票多
    達 500餘張。惟甲○○於上開時地經查獲後，自86年10月起
    ，與乙○○之交易模式改為由乙○○提供人頭支票，甲○○
    負責販賣，每次交易完成甲○○支付予乙○○之成本為每張
    可照會之人頭支票5000元，不可照會人頭支票1000元，有退
    補紀錄之人頭支票每張3000元至3500元，最後販售人頭支票
    所得價差則由甲○○自行賺取，迄至86年12月18日經查獲為
    止，以此方式販售約300餘張人頭支票。
  (二)乙○○另以可照會人頭支票每張4000元，不可照會人頭支票
    每張 500至1000元之價格販售陳俊昭，陳俊昭再以可照會之
    人頭支票每張價格5000元至6000元，不可照會之人頭支票每
    張1000元至1500元之價格轉售不特定之他人，由該購買者填
    載發票日期及金額，持向不知情之交易對象據以行使，使不
    知情之交易對象陷於錯誤而收受上開支票及交付財物，詎上
    開支票屆期提示，均因「存款不足」或「拒絕往來」等原因
    而遭退票，致生危害經濟市場交易安全。陳俊昭迄86年 4月
    24日被查獲時止，以前述方式銷售約2500張人頭支票。
  (三)乙○○又自86年 8月間起，連續在聯合報、中國時報、自由
    時報上刊登「純銀行、信用好、開戶一年以上，支票借你週
    轉電話（04）0000000 號」之廣告，以招徠有意購買人頭支
    票者向其購買，當有意購買人頭支票者向其洽詢，並談妥交
    易之支票張數及單價後，再送至約定之地點交易，由該購買
    者填載發票日期及金額，持向不知情之交易對象據以行使，
    使不知情之交易對象陷於錯誤而收受上開支票及交付財物，
    詎上開支票屆期提示，均因「存款不足」或「拒絕往來」等
    原因而遭退票，致生危害經濟市場交易安全。並以此方式，
    可照會之支票每張4500元至5000元，退補支票每張3500元，
    不可照會之支票每張1000元之價格售與王衍順（經臺灣臺中
    地方法院檢察署檢察官另案起訴），王衍順再以可照會之支
    票每張7000元，退補支票每張5000元，不可照會之支票每張
    2000元之價格出售。嗣王衍順於86年11月21日上午10時許，
    在臺中市○○○路 238號前兜售人頭支票時為法務部調查局
    臺中縣調查站查獲，迄查獲時止，王衍順已販賣之人頭支票
    多達250餘張。
  (四)乙○○復於86年間，在臺中市某地，自稱「吳東霖」，將張
    龍焜等發票人之人頭支票，分可照會人頭支票、不可照會人
    頭支票以不同價格販售予己○○（業經臺灣臺中地方法院以
    86年度訴字第2376號判決判處罪刑確定），再由己○○轉售
    上開人頭支票予不特定之他人賺取利潤，由該購買者填載發
    票日期及金額，持向不知情之交易對象據以行使，使不知情
    之交易對象陷於錯誤而收受上開支票及交付財物，詎上開支
    票屆期提示，均因「存款不足」或「拒絕往來」等原因而遭
    退票，致生危害經濟市場交易安全，迄查獲為止，己○○共
    計向乙○○以前述價格購得約數十張人頭支票販賣。
二、嗣於86年12月18日為臺中縣警察局刑警隊查獲乙○○，並扣
    得如附表1 、2 等物。
三、案經臺中縣警察局暨法務部調查局臺中縣調查站（下稱臺中
    縣調查站）移送臺灣臺中地方法院檢察署檢察官呈請臺灣高
    等法院檢察署檢察長核轉臺灣臺北地方法院檢察署檢察官偵
    查起訴。
    理  由
壹、程序方面：
一、被告及其選任辯護人於原審及本院雖均辯稱：被告於83年間
    因前案被查獲後，從未中斷繼續販賣人頭支票之犯行，本案
    所查扣之支票均係83年間未被警察搜出之支票，故本案與其
    前案臺灣高等法院86年度上更(一)字第1240號判決所載之犯行
    屬連續犯，為上開判決效力所及，應依法為免訴判決云云。
    然查，被告於87年1月5日在臺灣臺中地方法院檢察署偵查中
    明確供稱：伊於84年 2月被准交保後即未再販賣偽造之支票
    ，直到86年初才開始賣，向臺北的子○○、臺中的賴鳳兒等
    人購買支票，由伊登報紙廣告，甲○○接聽電話，甲○○出
    去賣支票等語（86年度偵字第 25820號卷第62頁正面、背面
    ），核與甲○○同時同地所供相符（同上卷第63頁正面、背
    面），被告與甲○○並表示伊等看過同日在調查局所作之筆
    錄內容均實在。且查被告於該調查中亦表示，在85年12月間
    甲○○知道伊有對外販賣人頭支票，乃向伊表示願意為伊送
    支票，伊乃自86年初開始販賣人頭支票，並僱用甲○○為伊
    送支票，甲○○86年 5月間被查獲，86年10月甲○○表示願
    向伊購買支票自行販賣等語（同上卷第67頁正面、背面）。
    再徵之扣案庚○○、壬○○、芶遇倫、辛○○之支票分別係
    於86年6月3日、86年8月7日、86年8月5日、86年 8月15日開
    戶，有庚○○等人之開戶資料影本在卷可證（88年度訴字第
    1313號卷第281頁、第295至299頁、第304至305頁、第309至
    313 頁），各該支票於86年間始開戶領用，被告何有可能於
    83年間即持有該支票，足見被告所稱伊所販賣之支票係83年
    間賣剩未被查獲所留下等語，顯無足採。且被告於臺灣高等
    法院86年度上更(一)字第1240號案審理時亦供承，伊原從事冷
    氣生意，因冬天生意不佳，生活困難始又再犯併辦部分（87
    年度偵字第 19377號卷第14頁背面，臺灣高等法院86年上更
    (一)字第1240號判決所載，該判決所載之併辦部分，即係本件
    犯行），足認被告確係85年底因甲○○向伊詢問有無支票可
    送時，始於86年初起意再行販賣人頭支票，洵可認定。從而
    ，本件犯罪事實一(一)至(四)部分，與被告前開臺灣高等法院86
    年度上更(一)字第1240號判決所載犯行非屬連續犯，至為明確
    ，檢察官就被告上開犯行另行提起公訴，本院自得為實體上
    之審理，先予敘明。
二、按「被告以外之人於審判外之陳述，雖不符前4 條（指刑事
    訴訟法第159 條之1 至第159 條之4） 之規定，而經當事人
    於審判程序同意作為證據，法院審酌該言詞陳述或書面陳述
    作成之情況，認為適當者，亦得為證據」，又「當事人、代
    理人或辯護人於法院調查證據時，知有第159 條第1 項不得
    為證據之情形，而未於言詞辯論終結前聲明異議，視為有前
    項之同意」，刑事訴訟法第159 條之5 第1 項、第2 項亦有
    明文。本件檢察官、被告暨其選任辯護人就證人甲○○、陳
    俊昭、王衍順等人於臺中縣調查站中所為陳述之證據能力，
    未於言詞辯論終結前聲明異議，自視為同意，應認此部分證
    據具有證據能力。
三、按被告以外之人於審判外之言詞或書面陳述，除法律有規定
    者外，不得作為證據；被告以外之人於檢察事務官、司法警
    察官或司法警察調查中所為之陳述，與審判中不符時，其先
    前之陳述具有較可信之特別情況，且為證明犯罪事實存否所
    必要者，得為證據，刑事訴訟法第159 條第1 項、第159 條
    之2 分別定有明文。經查，證人丁○○雖於86年4 月24日在
    臺中縣調查站供述：伊所販售之人頭支票係向乙○○購進，
    伊除販售人頭支票外，另有替人頭支票集團變造身分證，供
    人頭支票集團持向行庫申請支票，人頭支票集團主謀張三格
    、乙○○亦知道伊會變造身分證，曾提供人頭資料，委伊變
    造，伊替張三格、乙○○變造身分證，每張 15000元，伊除
    留用其中的 11500元外，其餘3500元則交給柯國雄，做為購
    買空白身分證卡之代價等語（87年度偵字第1482號卷第78至
    79頁），惟其此部分證詞，迭經被告否認在卷，且其嗣後於
    臺灣臺北地方法院亦證述未替被告變造身分證及向被告購買
    支票等情事（該院88年度訴字第1313號卷第133至137頁），
    足認其於臺中縣調查站所為此部分陳述，並未具特別可信情
    形，難認有證據能力。
貳、實體方面：
一、訊據被告乙○○，固不否認有販賣人頭支票予甲○○、陳俊
    昭、王衍順等人之情事，惟矢口否認有販賣人頭支票予己○○之行為，辯稱：伊不認識己○○，沒有賣支票給他云云，
    經查：
  (一)被告對於上開犯罪事實一(一)、(二)、(三)等販賣人頭支票予甲○○、陳俊昭、王衍順等之犯行，迭經於調查中及偵查中坦認
    不諱，並經證人甲○○、王衍順等人於臺灣臺北地方法院證
    述明確（88年度訴字第1313號卷第144至150頁、第202至208
    頁、第 210頁），核與證人甲○○、王衍順、陳俊昭等人於
    調查中及偵查中供述相符（87年度偵字第1482號卷第30至33
    頁、第36至37頁、第73至76頁、第97至98頁、第 104頁、86
    年度偵字第2 5820號卷第25至26頁、第63頁正面、背面、第
    72至73頁），並有如附表1、2之物扣案足為佐證。
  (二)被告雖否認有何犯罪事實一(四)販賣人頭支票予己○○之行為
    ，惟此部分行為，業經己○○於原審審理中證述：其在86年
    間之人頭支票來源，有部分是來自乙○○，其等在臺中市交
    易，曾向被告購買的人頭支票約幾十張，當時被告不是用乙○○的名義，而是自稱「吳東霖」等語（原審卷第 183頁正
    面至第 184頁背面）。又證人己○○雖曾一度於臺灣臺北地
    方法院證述其不曾向被告購買過人頭支票等語（88年度訴字
    第1313號卷第113至114頁），然其於原審審理時已明確證稱
    ：曾向被告購買過人頭支票，並當時於臺中縣調查站所稱向
    被告購買人頭支票一情為真等語（原審卷第 183頁），且證
    人己○○本身販賣人頭支票之行為既已經法院判處罪刑確定
    ，即毋須擔心證詞陷己不利，所為證述自較為客觀公正，而
    堪採信，至其於查獲時雖持有人頭支票 300多張，然其於原
    審審理中已明確陳述其所有之人頭支票不完全購自被告，僅
    有幾十張而已，故證人己○○購自被告之人頭支票張數應為
    數十張，而非公訴意旨所載之3百餘張，應予敘明。
  (三)另被告雖曾於臺中縣調查站及偵查中供稱其支票來源係向賴
    鳳兒（後改名癸○○）、子○○等人購買，惟其於原審審理
    中多次陳稱其支票來源係向柯國雄、子○○購買（原審卷第
    64頁背面至第65頁、第 182頁背面），另證人癸○○於原審
    審理中到庭證述並未販賣人頭支票予被告（原審卷第 181頁
    背面），且其所涉上開販賣人頭支票案件，亦經臺灣臺中地
    方法院以87年度訴字第 807號判決無罪確定，有臺灣高等法
    院被告前案紀錄表在卷足參（原審卷第87頁），依上所述，
    被告之人頭支票應係向柯國雄、子○○等人購買，難認有購
    自賴鳳兒一事，公訴意旨認被告之人頭支票購自賴鳳兒即有
    誤會，應予敘明。
  (四)綜上所述，本件上揭事證明確，被告販賣人頭支票之常業詐
    欺犯行應足認定。
二、論罪科刑：
  (一)按被告行為後，94年2月2日修正公布之刑法，業於95年7 月
    1日施行，新刑法第2條第 1項之規定，係規範行為後法律變
    更所生新舊法律比較適用之準據法，於新刑法施行後，應適
    用新刑法第2條第1項之規定，為「從舊從輕」之比較。另於
    比較時應就罪刑有關之共犯、未遂犯、想像競合犯、牽連犯
    、連續犯、結合犯，以及累犯加重、自首減輕暨其他法定加
    減原因（如身分加減）與加減比例等一切情形，本於統一性
    及整體性原則，綜其全部罪刑之結果而為比較（最高法院95
    年5月23日刑事庭第8次會議決議參照）。本案涉及法律變更
    之部分如下：
    1.查被告行為後，於95年7月1日開始施行之刑法，已將第34
      0 條常業詐欺罪之規定刪除，被告就犯罪事實欄一所載之
      4次詐欺取財犯行，如依新法規定，均應按同法第339條第
      1 項詐欺取罪論處，並數罪併罰。惟依修正刪除前之常業
      詐欺罪規定，則就犯罪事實欄一所示之4次犯行，僅論以1
      罪之常業詐欺罪。而常業詐欺罪之法定刑為「1年以上7年
      以下有期徒刑，得併科五萬元以下罰金。」；詐欺取財罪
      之法定刑為：「5年以下有期徒刑、拘役或科或併科1千元
      以下罰金」，是若依修正後之規定，被告所犯 4次詐欺取
      財罪將分論併罰，顯較原常業犯之法定刑為重，因此自以
      修正前之規定，有利於被告。
    2.刑法第28條原規定：「2 人以上共同實施犯罪之行為者，
      皆為共同正犯。」，新法修正為：「2 人以上共同實行犯
      罪之行為者，皆為共同正犯。」，將舊法之「實施」修正
      為「實行」。原「實施」之概念，包含陰謀、預備、著手
      及實行等階段之行為，修正後僅共同實行犯罪行為始成立
      共同正犯。是新法共同正犯之範圍已有限縮，排除陰謀犯
      、預備犯之共同正犯。新舊法就共同正犯之範圍既因此而
      有變動，自屬犯罪後法律有變更，而非僅屬純文字修正，
      應有新舊法比較適用之問題。而本件被告與子○○、柯國
      雄、甲○○、陳俊昭、王衍順、己○○等人共犯如犯罪事
      實欄一(一)至(四)所示之犯行，既屬實行犯罪行為之正犯，無
      論依修正前後之規定，均應依第28條規定論擬。
    3.關於牽連犯之規定，修正後刑法第55條刪除有關牽連犯之
      規定，因本件行為均在新法施行前，故以修正前之規定較
      有利於行為人，應依刑法第2條第1項前段之規定，適用修
      正前刑法第55條後段之規定。
    4.綜合上述各條文修正前、後之比較，揆諸前揭最高法院決
      議及修正後刑法第2條第1項規定之「從舊、從輕」原則，
      自應適用被告行為時之法律，即修正前刑法之相關規定，
      予以論處。
  (二)按刑法上所謂「常業犯」，指反覆以同種類行為為目的之社
    會活動之職業性犯罪而言，至於犯罪所得之多寡，是否恃此
    犯罪為唯一之謀生職業，則非所問（最高法院85年臺上字第
    510號判例意旨參照）。查被告原從事冷氣修理、安裝及買
    賣，因生意不好，所以才要賣支票貼補家用，經其於原審審
    理時供述在卷（原審卷第 188頁正面），可見被告恃販賣人
    頭支票所得為生活之資，揆諸上開說明，顯屬常業犯無疑。
    故核被告所為，係犯修正刪除前之刑法第 340條常業詐欺罪
    ；公訴意旨認被告販賣上開人頭支票犯行部分構成刑法第33
    9條第1項之普通詐欺罪，容有未恰，惟起訴之基本犯罪事實
    既屬同一，起訴法條應予變更。被告與子○○、柯國雄等人
    分別就犯罪事實一(一)、(二)、(三)、(四)，與甲○○、陳俊昭、王
    衍順、己○○及買受該人頭支票之不詳姓名、年籍成年人等
    間有犯意之聯絡及行為之分擔，均為共同正犯。又按常業詐
    欺罪僅須以犯同法第 339條之詐欺罪為常業，不因所犯之詐
    欺罪是既遂或未遂而異，故向被告買受人頭支票者是否已全
    部持之行騙，或是否已行騙既遂在所不問。且因向被告購買
    人頭支票者其本意即無付款之真意，被告亦於原審供承不諱
    （原審卷第 188頁背面），其意即在詐騙，被告無法知悉該
    等人之姓名自屬當然，本院亦無法調查究明，故尚難以無法
    查明該等買受人頭支票者為何人，即影響被告詐欺犯行之成
    立。同理，因所販售之人頭支票率皆空白支票交由最後持以
    行詐者填載，則其嗣所詐得之金額亦難以估計，故雖無法確
    定詐騙金額亦無礙於被告之詐欺刑責成立。
三、公訴意旨另以：
  (一)公訴意旨雖認被告就前述販賣人頭支票部分並涉犯刑法第20
    1 條偽造有價證券、第216條、第210條之行使偽造私文書、
    第 217條之偽造印文、署押罪嫌等語。惟按犯罪事實應依證
    據認定之，無證據不得認定犯罪事實，刑事訴訟法第 154條
    第 2項定有明文。所謂犯罪事實之證據，係指足以認定被告
    確有犯罪行為之積極證據而言，該項證據且須適合被告犯罪
    事實之認定，始得採為斷罪資料（最高法院29年上字第3105
    號、53年台上字第2750號判例要旨參照）。經查，一般所謂
    之人頭支票係指無法兌現之空頭支票，此又可分為未獲授權
    ，冒用他人名義開戶、申領之支票，及發票名義人知情，並
    志願充為「人頭」概括授權他人簽發之支票二種。而本件被
    告自始於臺中縣調查站、偵查、原審及本院審理中坦承其有
    販賣上開人頭支票情形，惟否認有偽造上開支票名義人至銀
    行開立支票帳戶情形，則雖本件之人頭支票之名義人芶遇倫
    及辛○○等人分別於臺灣臺北地方法院檢察署及原審審理中
    證述其等未至銀行或同意他人開立附表所示之支票帳戶（88
    年度訴字第1313號卷第283至285頁、原審卷第 185頁正面、
    背面）；然此部分既經被告否認有偽造其等名義至銀行開立
    帳戶行為，且無其他證據足以佐證被告確有參與冒名開戶情
    事。復依證人己○○於原審審理中證述一般賣人頭支票者與
    申請支票者是不同集團的人，賣的人不會去管支票來源等語
    （原審卷第 184頁），可知被告辯稱其不知上開人頭支票名
    義係被冒名申請一事尚無違常情。另附表 2其餘支票名義人
    庚○○經原審傳喚後未到庭，壬○○、賴進發等人因住居所
    不明，陳當、蔡根枝（後改名蔡明峻）則分別於87年 9月10
    日、96年5月4日死亡，均無法傳喚到庭，有原審送達證書及
    個人基本資料查詢結果在卷可參（原審卷第145至146頁、第
    159至160頁、第162至163頁），此部分人頭支票帳戶尚無證
    據證明係遭冒名開戶申請並進而有偽造支票情事，故此部分
    亦難認被告有何偽造署押、印文、私文書及有價證券犯行。
    從而，依公訴意旨所舉證據尚不足資以證明被告確有參與冒
    名至銀行開戶及知悉該等人頭支票帳戶係遭冒名申請情事，
    即難認被告有何刑法第201條偽造有價證券、第216條、第21
    0條之行使偽造私文書、第217條之偽造印文、署押罪犯行，
    惟公訴意旨認此部分如成立犯罪，與前開論罪科刑部分應成
    立刑法修正前牽連犯之裁判上一罪關係，爰不另為無罪之諭
    知。
  (二)公訴意旨另以：被告自86年3月中旬起至86年4月17日止出售
    發票人為澤嘉企業有限公司孫魯台等人之人頭支票 3百餘張
    與丁○○（經本院以86年度上訴字第2346號判決判處應執行
    有期徒刑 5年確定），由丁○○在聯合報、中國時報及自由
    時報刊登「支票借你週轉，連絡電話（04）0000000 號」對
    外招攬客戶販售人頭支票，並將前述電話轉接至 000000000
    號使用，丁○○所販售之人頭支票係向乙○○以每張4000元
    購進（均為可照會的）而後以每張6000元對外轉售予客戶，
    人頭支票上之金額及日期，亦係由購買人自行填載以完成發
    票行為，迄今已銷售出約300餘張。另自86年9月底起，與戊○○基於共同犯意，由戊○○在上開報紙刊登廣告後，即由
    乙○○與不特定之客戶談妥人頭支票張數、交易價格、交易
    地點後，乙○○即以呼叫器 000000000與戊○○聯絡，後由
    乙○○指示戊○○碰面地點，告訴戊○○客戶需要之人頭支
    票張數及交易價格、地點，並由戊○○將交易地點抄錄於記
    事簿內，依指示前往交易地點，與客戶進行交易，經取得販
    售人頭支票之貨款後，乙○○再利用電話與戊○○聯絡，戊○○再將貨款交予乙○○，乙○○經由戊○○販售之人頭支
    票均為可照會之人頭支票，每張價格為6500元至7000元不等
    ，每販售1張人頭支票由戊○○抽取500元佣金，戊○○已替
    乙○○出售 150張左右之人頭支票等語，因認被告乙○○此
    部分亦涉有刑法第 201條偽造有價證券、第216條、第210條
    之行使偽造私文書、第 217條之偽造印文、署押罪嫌等語。
    經查：
    1.證人丁○○於臺灣臺北地方法院審理時證述其未替被告變
      造身分證及向被告購買支票等情事（88年度訴字第1313號
      卷第133至137頁），而證人丁○○復於臺灣臺北地方法院
      證述：其自己有變造身分證，並自己找人頭至銀行開設人
      頭帳戶之能力等語（同上卷第134至135頁）。則依證人丁○○所證述，其既有自行變造身分證及開設人頭支票帳戶
      能力，又何須再向被告購買人頭支票。再者，證人丁○○
      本身販賣人頭支票之行為既已經法院判處罪刑確定，即毋
      須擔心證詞陷己不利，所為證述自較為客觀公正，而堪可
      採信，從而，依證人丁○○上開證述實難認被告有販賣人
      頭支票予之情事。
    2.另戊○○與被告非舊識，而依戊○○於調查中所供，其係
      經由被告所登之廣告向被告買人頭支票認識，被告與其素
      昧生平，被告販賣違法之人頭支票，豈有以真名告知戊○○之理，且依被告之販賣人頭支票之模式，均係由被告在
      報紙上登廣告，從未指示其下手之人刊登廣告，從而被告
      於86年12月23日在臺中縣調查站之調查中供稱伊將人頭支
      票轉售給戊○○，由戊○○在各報紙登廣告云云顯與事實
      不符，戊○○迭經臺灣臺北地方法院及原審傳拘不著，無
      從訊問，且偵查中亦未就此經偵訊，從而僅憑戊○○在調
      查中依調查員所提供之被告口卡上多年前之相片，即指認
      所謂「華哥」者即為被告，亦有誤認之虞，自難依卷內事
      證而認定被告有此部分犯行，惟公訴意旨認此部分與被告
      前揭販賣人頭支票部分有連續犯裁判上一罪之關係，爰亦
      不另為無罪之諭知。
  (三)至扣案附表3所列曲培中之支票共38張，應為被告前述83 年
    間被查獲犯行中之一部分，有臺灣高等法院86年度上更(一)字
    第1240號判決可稽（87年度偵字第19377號卷第 19頁），為
    該案確定判決效力所及，惟公訴意旨認為該部分與前開有罪
    部分有牽連犯裁判上一罪之關係，爰不另為免訴之諭知，亦
    併此敘明。
四、原審以本案事證明確，並審酌審酌被告前已因販售人頭支票
    被判刑，仍不知悔悟，其犯罪之動機、目的亦屬可議，而其
    已販售人頭支票之數量甚多、對社會金融秩序所生之危害重
    大及其犯罪後坦承部分犯行，態度尚可等一切情狀，量處如
    原審判決主文所示之刑。另以扣案之如附表1、2所示之物及
    支票，均為被告所有，且供其販賣本件人頭支票犯罪所用之
    物，業據被告供明在卷，而併依刑法第38條第1項第2款之規
    定宣告沒收。復敘明：至被告上開犯行雖係96年 4月24日前
    所犯，惟其所犯之罪為中華民國96年罪犯減刑條例第3條第1
    項第16款所示之罪，其宣告刑逾有期徒刑1年6月，自不予減
    刑等情。核其認事用法均無不當，量刑亦屬妥適，被告上訴
    意旨猶執本案乃與臺灣高等法院86年度上更(一)字第1240號已
    判決確定之偽造有價證券案，屬同一案件，該案其已經執行
    完畢，本案是在該案執行完畢以後，另行起訴判決，是一罪
    兩判；當初其人在臺中被收押，惟因承辦之檢察官認為其在
    臺中被收押之本案應與當時臺北偵查中之案件係同一案件，
    故將其本案移併到臺北，連其人也被解送到臺北，其在臺北
    也繼續被羈押，到執行完畢才出來，其出來後即未再為同類
    犯行等語，認本案應全部為免訴之判決云云。然依被告選任
    辯護人聲請再傳喚之證人甲○○於本院審理時到庭所明確結
    證之：其本案最早幫被告販售人頭支票之時間，係在86年 5
    月14日為臺中縣調查站人員查獲前之約 2個月左右等語，堪
    認被告本案確係如前所論述之在前案經臺灣臺北地方法院於
    84年3月7日判處罪刑後，方又於85年底起另行起意，尋求與
    甲○○共同販售本案之人頭支票甚明。此外被告並未另舉其
    他有利之事證，其本件上訴為無理由。而檢察官亦提起上訴
    意旨略以：(一)證人丁○○雖於臺灣臺北地方法院審理時證稱
    ：被告未伊販賣支票予伊云云。惟查，被告於警詢中及偵查
    中多次坦承曾販賣支票給丁○○（見87年度偵字第1482號影
    印卷之86年12月23日調查筆錄，86年度偵字第 25820號卷之
    87年1月5日調查、訊問筆錄）。另證人丁○○於86年 4月24
    在法務部調查局臺中縣調查站供稱：伊除販售人頭支票外，
    另有替人頭支票集團變造國民身分證，供人頭支票集團持向
    行庫申請支票，人頭支票集團張三格、乙○○亦知道伊會變
    造國民身分證，亦曾提供人頭資料，由伊變造，伊替張三格
    、乙○○變造國民身分證，每張 15000元，伊除留用其中的
    11500元外，其餘 3500元則交給柯國雄，做為購買空白國民
    身分證卡之代價，提示資料係伊替人頭支票集團變造身分證
    紀錄及伊販售人頭支票之紀錄。其中第 1頁登載有伊替柯國
    雄、乙○○及張三格變造國民身分證之張數及收入金額記錄
    等語相符。而證人丁○○確有販賣人頭支票，除於前揭調查
    筆錄及偵查筆錄中供明外（上開筆錄附於87年度偵字第1482
    號影印卷），足見其等於警詢、調查及偵查中所述為實在，
    嗣後證人丁○○雖否認向被告購買人頭支票云云，無非係迴
    護被告之詞。是被告與證人丁○○共同以偽造私文書之方法
    向銀行申請設立帳戶並取得支票之犯行甚明，然原審徒以證
    人丁○○先前所證述，其既有自行變造國民身分證及開設人
    頭支票帳戶能力，又何須再向被告購買人頭支票，及證人丁○○本身販賣人頭支票之行為既已經法院判處罪刑確定，即
    毋須擔心證詞陷己不利，所為證述自較為客觀公正，遽認其
    調查筆錄及偵查中之證述不可採，難謂適法。(二)按一般所謂
    之「人頭支票」、「芭樂票」係指無法兌現之空頭支票，此
    又可分為未獲授權，冒用他人名義開戶、申領之支票，及發
    票名義人知情，並志願充為「人頭」概括授權他人簽發之支
    票 2種。後者因發票名義人志願充為人頭，以其名義開戶及
    申領支票供他人簽發使用，該他人及經該他人同意而簽發之
    人，因已得發票人即「人頭」之直接或間接概括授權而簽發
    ，並不成立偽造有價證券罪。如係前者，因屬無權簽發，所
    為則應成立偽造有價證券罪。經查，被告偽造文書及偽造有
    價證券之事實，除據被告於偵查、臺灣臺北地方法院及臺灣
    高等法院審理時之自白外，並經證人甲○○、王衍順等人於
    臺灣臺北地方法院證述明確（見臺灣臺北地方法院卷第 144
    至150、202至208、210頁）及證人陳俊昭、甲○○、王衍順
    、己○○等人於調查中及偵查中供述相符（見偵字第1482號
    影印卷之86 年5月2日、14日、8月27日、11月21日、12月19
    、31日調查筆錄，86年度偵字第 25820號卷之96年12月19日
    、87年1月5日訊問筆錄）。復有臺中縣警察局刑警隊於86年
    12月18日查獲乙○○時，所扣得人頭支票之名義人芶遇倫及
    辛○○等人之印章、華南銀行埔墘分行之空白支票（分別為
    52張、80張）、支票號碼機1組及及尚未售出之空白支票等
    在卷可稽。再者，人頭支票之名義人芶遇倫及辛○○等人分
    別於臺灣臺北地方法院檢察署及原審中證述其等未至銀行或
    同意他人開立原審判決附表所示之支票帳戶等語明確，被告
    嗣後始翻異前詞，否認有偽造文書及偽造有價證券等犯行，
    其所辯顯不足採。綜上所述，本件事證明確，被告此部分之
    犯行堪予認定。本件原判決就理由欄中之不另為無罪諭知部
    分，認事用法尚嫌未洽，難謂允當云云，指摘原判決不當。
    惟按本件依現有卷證，尚不足以證明被告所為，核與刑法第
    201 條偽造有價證券、第216條、第210條之行使偽造私文書
    、第 217條之偽造印文、署押等罪之要件相符，已詳如上所
    論述。原審判決關於此部分之認定，經核並無違誤，檢察官
    上訴意旨，關於被告所涉此等部分，均仍以證人丁○○之證
    言，擇其不利於被告者，採為被告有罪之論據。然此業經原
    審就採證法則，詳細說明其取捨之依據，本院認為檢察官上
    訴所述各節，仍不足以動搖原判決之基礎。本件檢察官之上
    訴，亦無理由，皆應予駁回。
據上論結，應依刑事訴訟法第368條判決如主文。
本案經檢察官丙○○到庭執行職務。
中    華    民    國    98    年     5    月     6    日
            刑事第一庭    審判長法  官  陳  紀  綱
                                法  官  姚  勳  昌
                                法  官  張  智  雄
以上正本證明與原本無異。
如不服本判決，應於收受送達後10日內向本院提出上訴書狀，其
未敘述上訴之理由者，並得於提起上訴後10日內向本院補提理由
書（均須按他造當事人之人數附繕本）「切勿逕送上級法院」。
                                書記官  詹  雅  婷
中    華    民    國    98    年    5     月    6     日
附錄論罪科刑法條
修正刪除前刑法第340條：
以犯第339條之罪為常業者，處1年以上7 年以下有期徒刑，得併
科5萬元以下罰金。
附表1：
┌──┬──────────────┬────┐
│編號│    內          容          │數   量 │
├──┼──────────────┼────┤
│1   │庚○○中小企銀埔墘分行空白支│49張    │
│    │票03453-1                   │        │
├──┼──────────────┼────┤
│2   │壬○○新竹企銀公館分行空白支│20張    │
│    │票61189-8                   │        │
├──┼──────────────┼────┤
│3   │芶遇倫華銀埔墘分行空白支票  │52張    │
│    │000000000                   │        │
├──┼──────────────┼────┤
│4   │賴進發臺中一信軍功分社空白支│6張     │
│    │票109268                    │        │
├──┼──────────────┼────┤
│5   │陳當彰銀臺中分行空白支票    │4張     │
│    │00859-6                     │        │
├──┼──────────────┼────┤
│6   │蔡根枝中企儲蓄部空白支票    │2張     │
│    │2622-9                      │        │
├──┼──────────────┼────┤
│7   │辛○○合庫埔墘支庫空白支票  │80張    │
│    │004840                      │        │
├──┼──────────────┼────┤
│8   │寅○○台中大里農會活儲存摺  │1本     │
│    │000-00-000000-0             │        │
├──┼──────────────┼────┤
│9   │寅○○台中大里農會金融卡    │1張     │
│    │000-00-000000-0             │        │
├──┼──────────────┼────┤
│10  │寅○○中企活儲存摺          │1本     │
│    │000-00-0000000              │        │
├──┼──────────────┼────┤
│11  │寅○○中企金融卡            │1張     │
│    │000-00-0000000              │        │
├──┼──────────────┼────┤
│12  │丑○○彰化五信活儲存摺      │1本     │
│    │0000-00-00000-0-0           │        │
├──┼──────────────┼────┤
│13  │丑○○彰化五信金融卡        │1張     │
│    │0000-00-00000-0-0           │        │
├──┼──────────────┼────┤
│14  │丑○○彰化十信活儲存摺      │1本     │
│    │00-00-000000                │        │
├──┼──────────────┼────┤
│15  │丑○○彰化十信金融卡        │1張     │
│    │00-00-000000                │        │
├──┼──────────────┼────┤
│16  │支票買賣狀況明細            │7張     │
├──┼──────────────┼────┤
│17  │印章                        │7枚     │
│    │庚○○、芶遇倫、寅○○、田泰│        │
│    │山、丑○○各1枚，劉文振2枚  │        │
├──┼──────────────┼────┤
│18  │支票號碼機                  │1台     │
├──┼──────────────┼────┤
│19  │長距離無線電話機            │1組     │
│    │含話機、充電器、接收器、電源│        │
│    │供應器、頻率放大器          │        │
└──┴──────────────┴────┘
附表2：
┌──┬───┬─────┬──┬─────┬────┐
│編號│姓名  │銀行行庫別│數量│票    號  │備   註 │
│    │      │帳號      │    │          │        │
├──┼───┼─────┼──┼─────┼────┤
│1   │庚○○│中小企銀埔│49張│0000000-  │        │
│    │      │墘分行    │    │0000000   │        │
│    │      │03453-1   │    │          │        │
├──┼───┼─────┼──┼─────┼────┤
│2   │壬○○│新竹企銀公│20張│0000000-  │        │
│    │      │館分行    │    │0000000   │        │
│    │      │61189-8   │    │0000000   │        │
├──┼───┼─────┼──┼─────┼────┤
│3   │芶遇倫│華銀埔墘分│52張│0000000-  │        │
│    │      │行        │    │0000000   │        │
│    │      │000000000 │    │          │        │
├──┼───┼─────┼──┼─────┼────┤
│4   │賴進發│臺中一信軍│6張 │406282、  │附退票單│
│    │      │功分社    │    │406290、  │：      │
│    │      │109268    │    │412262、  │406282、│
│    │      │          │    │412268、  │406290、│
│    │      │          │    │412269、  │412262、│
│    │      │          │    │412270    │412268  │
├──┼───┼─────┼──┼─────┼────┤
│5   │陳當  │彰銀台中分│4張 │0000000、 │附退票單│
│    │      │行00859-6 │    │0000000、 │：      │
│    │      │          │    │0000000、 │0000000 │
│    │      │          │    │0000000   │0000000 │
├──┼───┼─────┼──┼─────┼────┤
│6   │蔡根枝│中企儲蓄部│2張 │0000000、 │附退票單│
│    │      │2622-9    │    │0000000   │：      │
│    │      │          │    │          │0000000 │
│    │      │          │    │          │0000000 │
├──┼───┼─────┼──┼─────┼────┤
│7   │辛○○│合庫埔墘支│80張│021752-   │        │
│    │      │庫        │    │0000000   │        │
│    │      │004840    │    │          │        │
└──┴───┴─────┴──┴─────┴────┘
附表3：
┌──┬───┬─────┬──┬─────┐
│編號│姓名  │銀行行庫別│數量│票    號  │
│    │      │帳號      │    │          │
├──┼───┼─────┼──┼─────┤
│1   │曲培中│一銀中港分│24張│758063-   │
│    │      │行        │    │758066、  │
│    │      │1119-0    │    │758073、  │
│    │      │          │    │758078、  │
│    │      │          │    │758079、  │
│    │      │          │    │758100、  │
│    │      │          │    │0000000、 │
│    │      │          │    │0000000、 │
│    │      │          │    │0000000、 │
│    │      │          │    │0000000、 │
│    │      │          │    │0000000、 │
│    │      │          │    │0000000、 │
│    │      │          │    │0000000、 │
│    │      │          │    │0000000、 │
│    │      │          │    │0000000、 │
│    │      │          │    │0000000、 │
│    │      │          │    │0000000、 │
│    │      │          │    │0000000、 │
│    │      │          │    │0000000、 │
│    │      │          │    │0000000、 │
│    │      │          │    │0000000、 │
│    │      │          │    │0000000   │
├──┼───┼─────┼──┼─────┤
│2   │曲培中│華銀台中港│14張│0000000、 │
│    │      │分行      │    │0000000、 │
│    │      │1041-1    │    │0000000、 │
│    │      │          │    │0000000、 │
│    │      │          │    │0000000、 │
│    │      │          │    │0000000-  │
│    │      │          │    │0000000、 │
│    │      │          │    │0000000、 │
│    │      │          │    │0000000   │
└──┴───┴─────┴──┴─────┘


司法院資訊處製作；財團法人民間司法改革基金會備份。
